【裁判字號】    95,再,6
【裁判日期】    950711
【裁判案由】    所有權移轉登記
【裁判全文】
臺灣高等法院民事判決                     95年度再字第6號
再審原告      丙○○
訴訟代理人    丁○○
              劉敏卿律師
再審被告      甲○○
              乙○○
共      同
訴訟代理人    林菊芳律師
上列當事人間因所有權移轉登記事件，再審原告對於中華民國94
年8月17日本院93年度重上更(二)字第153號確定判決，提起再審之
訴，本院於95年6月27日言詞辯論終結，判決如下：
  主  文
再審之訴駁回。
再審訴訟費用由再審原告負擔。
  事實及理由
一、再審原告起訴主張：其與再審被告乙○○係兄弟，曾於民國
    （下同）60餘年間，合夥經營亞麻子生意，二人之合夥比例
    為55：45，嗣再審原告與乙○○合意結束合夥事業，並訂立
    析產協議，其中關於本院93年度重上更(二)字第153號確定判
    決（下稱原確定判決）附表二所示土地（下稱附表二土地）
    ，所有權人係登記為再審原告、蕭文鐘及再審被告甲○○（
    即乙○○之配偶）共有，並於77年7月10日為台北縣板橋市
    公所徵收為道路用地，而乙○○曾於78年間對再審原告提起
    訴訟，主張附表二土地未列入析產協議，請求按兩造之合夥
    比例分配徵收補償金，惟台灣台北地方法院78年度訴字第57
    92號及本院79年度上字第963號確定判決（下稱請求清償債
    務確定判決）認附表二土地業經析產協議，並分歸再審原告
    所有，而駁回乙○○之請求，且告確定。準此，乙○○於前
    訴訟程序中，尚不得再為與請求清償債務確定判決相反之主
    張，否則即違最高法院42年台上字第1306號判例要旨，乃乙
    ○○、甲○○竟仍辯稱附表二土地未依析產協議分歸再審原
    告所有云云，詎原確定判決亦予採信，顯有判決不適用前揭
    最高法院判例之違法；其次，原確定判決一再稱再審原告須
    就兩造間將附表二土地分配為其所有之有利事實，加以證明
    ，然因未能充分舉證，而難憑信云云，惟再審原告就此除提
    出請求清償債務確定判決外，並出示附表二土地之權狀原本
    ，已善盡舉證之責，則原確定判決未依舉證責任分擔之原則
    ，將舉證責任轉換令乙○○、甲○○負擔之，且亦未對再審
    原告加以闡明，顯有消極不適用民事訴訟法第277、199條及
    最高法院18年上字第2855號判例之適用法規顯有錯誤之再審
    事由；再者，乙○○、甲○○在請求清償債務確定判決之訴
    訟中，就再審原告所提附表二土地之權狀，並不爭執真正，
    依「禁反言」原則，乙○○、甲○○不得在前訴訟程序提出
    相反之爭執，然原確定判決竟未依民法第148條第2項之誠信
    原則，為有利於再審原告之判決，實有消極不適用法規之再
    審事由存在；另附表二土地為台北縣板橋市公所所徵收，甲
    ○○係於78年9月7日領得徵收補償金，而再審原告嗣於89年
    10月24日向乙○○、甲○○起訴請求，依最高法院80年台上
    字第2504號判例意旨，及民法第225條第2項之代償請求權係
    一新發生之債權，其請求權時效應重新起算之學者見解，再
    審原告就系爭徵收補償金之請求權時效應自78年9月7日起算
    ，則再審原告於89年10月24日起訴請求，並未逾15年之請求
    權時效，乃原確定判決誤認再審原告之請求權時效業已消滅
    ，亦有適用法令錯誤之違法；又原確定判決以再審原告係本
    於析產協議為請求，與合夥財產何時清算完結無關，時效自
    非從合夥清算完結起算，應從析產協議之67年或69年起算，
    惟依民法第682條第1項、第699條之規定，在合夥清算前既
    不得為合夥財產之分析，可知在合夥清算前，縱有合夥財產
    之分析協議約定，合夥人亦不得依該協議請求，仍須俟合夥
    清算完結後，方得請求，然原確定判決竟認合夥析產協議與
    合夥財產何時清算完結無關，顯悖前揭民法規定。綜上，原
    確定判決既有諸多民事訴訟法第496條第1項第1款「適用法
    規顯有錯誤」之再審事由，復以再審原告於本院審理中，再
    以發現原確定判決可以援用前案之確定判決（即請求清償債
    務確定判決），而未予援引，亦認有同法條第1項第12款「
    當事人發現就同一訴訟標的在前已有確定判決或得使用該判
    決」之再審事由，並予追加，因而求為聲明：(一)原確定判決
    及台灣台北地方法院89年度重訴字第2018號判決均廢棄。(二)
    甲○○與乙○○間就原確定判決附表一（下稱附表一土地）
    所示編號1至4土地，於89年11月1日所為贈與之債權及物權
    行為應予撤銷，並塗銷其所權移轉登記。(三)甲○○應將附表
    一土地所示編號1至8號之八宗土地應有部分均為3分之1之所
    有權，移轉登記與再審原告所有。(四)甲○○或乙○○應給付
    再審原告新台幣（下同）3,351,665元，及自87年11月21日
    起至清償日止，按年息5%計算之利息。(五)前訴訟程序第一、
    二審及再審訴訟費用，均由甲○○、乙○○負擔。(六)再審原
    告願提供現金或等值之台北銀行無記名可轉讓定期存單作為
    擔保，請准宣告假執行。
二、甲○○、乙○○則以：本件再審原告主要無非以原確定判決
    適用法規顯有錯誤為由，提起再審之訴，惟其應於原確定判
    決送達時，即已知悉，且適用法規顯有錯誤本即得為上訴第
    三審之理由，又對於第二審判決上訴，上訴人應委任律師為
    訴訟代理人，是原確定判決適用法規是否顯有錯誤，訴訟代
    理人律師實應予通盤考量，俾持為上訴第三審之理由，如認
    確有斯事，當初即應以此為由，盡其所能，就所有適用法規
    之錯誤各節向第三審法院提起上訴，以求救濟，不能掛一漏
    萬，嗣再諉為不知原確定判決適用何種法規之錯誤，進而提
    起再審之訴；如當初上訴第三審時不為相關「適用法規錯誤
    」之主張，顯即屬「知其事由而不為主張」，依民事訴訟法
    第496條第1項但書規定，實無許其於判決確定後，又以此為
    由提起再審之訴之理，否則上訴第三審之制度豈非形同虛設
    ！惟觀再審原告據以提起再審之訴之各項主張，若非已經最
    高法院審究，並認為無理由在卷，否則即屬再審原告於上訴
    第三審時「顯係知其事由而不為主張」，依上開法條但書規
    定，應不得提起再審之訴。又乙○○與再審原告間請求清償
    債務確定判決，其訴訟標的應係乙○○所有就該三筆土地之
    11.7%補償款的請求權，與本件前訴訟程序中，係再審原告
    請求甲○○或乙○○給付所領取之補償款3,351,665元，亦
    即再審原告主張就該三筆土地應得全額的補償款，故請求甲
    ○○或乙○○給付所已領取該3分之1，約33.3%之補償款；
    兩者訴之聲明不同，訴訟標的亦不同，即非同一事件，自無
    違反既判力規定之問題，再審原告任意指摘原確定判決有不
    適用最高法院42年台上字第1306號判例之「適用法規錯誤」
    違法云云，實係自己誤解判例意旨，顯然無理等語，資為抗
    辯，並於本院聲明：(一)請求駁回再審原告之訴。(二)訴訟費用
    由再審原告負擔。(三)就再審原告第四項聲明，如為不利於甲
    ○○、乙○○之判決，請准提供合作金庫銀行不記名可轉讓
    定期存單為擔保，免為假執行。
三、本件應審究者為原確定判決是否有民事訴訟法第496條第1項
    第1款、第12款之再審事由？
    (一)原確定判決並未有民事訴訟法第496條第1項第1款「適用
      法規顯有錯誤」之再審事由。
    1.按民事訴訟法第496條第1項第1款所謂適用法規顯有錯誤
      ，係指確定判決所適用之法規顯然不合於法律規定，或與
      司法院現尚有效及大法官會議之解釋，或最高法院有效之
      判例顯然違反者而言。又所謂適用法規顯有錯誤，係指原
      確定判決就其取捨證據所確定之事實適用法規顯有錯誤而
      言，不包括認定事實不當之情形在內。而解釋意思表示原
      屬事實審法院之職權，原確定判決不過就事實審法院所確
      定之事實為法律上之判斷，事實審法院解釋意思表示，縱
      有不當，亦不生適用法規顯有錯誤問題。又確定判決消極
      的不適用法規，依大法官會議解釋釋字第177號以顯然影
      響裁判者，始得據為再審理由（最高法院57年度台再字17
      0號、64年台再字第140號、80年台上字第1326號判例意旨
      參照）。又按有下列各款情形之一者，得以再審之訴對於
      確定終局判決聲明不服。但當事人已依上訴主張其事由或
      知其事由而不為主張者，不在此限，民事訴訟法第496 條
      第1項但書定有明文。故當事人若於前訴訟程序中已依上
      訴主張，而經上訴審法院駁斥其主張者；或當事人於前訴
      訟程序已知其情形存在，得依上訴主張而不提起上訴或提
      起上訴而不主張及此，則基於再審之補充性原則，自不許
      當事人再以之為再審理由。次按再審原告之前係以第二審
      判決違背法令為由提起第三審上訴，則第二審判決有無違
      背法令，本係最高法院應審判之事項，最高法院既認再審
      原告之上訴不合法，即是認為再審原告所主張之事由並不
      構成判決違背法令，再審原告主張之事由應已受最高法院
      實體審判，即有民事訴訟法第496條第1項但書規定之適用
      。否則，將會有以下諸多不合理之現象：(1)同一事由再審
      原告能否於再審程序主張，將視最高法院駁回其上訴係以
      判決或裁定之形式而定。(2)同一事由於案件未確定，不合
      上訴三審之形式，於確定之後，反而可以在再審程序主張
      。(3)判決有無違背法令，本應由最高法院處理，最高法院
      不處理，卻由第二審法院於再審程序處理。(4)同一事由已
      經最高法院駁回其上訴，第二審法院竟可以確定判決適用
      法規顯有錯誤為由予以廢棄改判。又當事人依民事訴訟法
      第496條規定提起再審之訴，以主張同條項各款規定之情
      形即為合法。至其情形是否果屬實在，則為其訴有無理由
      之問題，除其再審之訴尚欠缺其他合法要件外，即應依判
      決程序調查裁判。又再審之訴是否合於同條第1項但書之
      規定，亦屬於其訴有無理由之問題（最高法院48年台抗字
      第157號判例意旨參照）。
    2.查再審原告針對原確定判決，於當初向第三審提出上訴狀
      （即再被證一，見本院卷第65頁以下）時，在理由中已主
      張「原審判決明顯已違背民事訴訟法第279條之規定，．
      ．．．已違背民事訴訟法第277條、民法第682條之規定，
      ．．．．」（見本院卷第65頁背面倒數第7、6行，第70頁
      背面倒數第3、2行），顯見當初上訴第三審時，再審原告
      已知原確定判決有不適用民事訴訟法第277、279條、民法
      第682條或適用不當之「適用法規顯有錯誤」之再審事由
      存在，且已為主張，並經最高法院以94年度台上字第2095
      號裁定予以駁回，則揆之前揭說明，再審原告以原確定判
      決適用上開法條錯誤為由，提起再審之訴，非有理由。
    3.又再審原告另主張原確定判決違背民法第148條第2項、第
      225條第2項、第699條、民事訴訟法第199條及最高法院42
      年台上字第1306號、18年上字第2855號、80年台上字第25
      04號等諸多判例，雖上開法規、判例於再審原告對原確定
      判決提起第三審上訴時，並未主張，惟該等法規、判例於
      彼時均早已存在，而依法上訴第三審又應委任律師為訴訟
      代理人，且「判決不適用法規或適用不當」本得為上訴第
      三審之理由，則再審原告於斯時對原確定判決是否有違背
      上開法規、判例，早該知悉，竟於當時上訴第三審未予提
      出，顯屬「知其事由而不為主張」，依民事訴訟法第496
      條第1項但書規定，其提起再審之訴，亦屬無理。
    (二)原確定判決亦未有民事訴訟法第496條第1項第12款「當事
      人發現就同一訴訟標的在前已有確定判決或得使用該判決
      」之再審事由。
    1.按「提起民事再審之訴，應於30日之不變期間內為之」、
      「前項期間，自判決確定時起算，判決於送達前確定者，
      自送達時起算；其再審之理由發生或知悉在後者，均自知
      悉時起算」、「再審之訴不合法者，法院應以裁定駁回之
      」，民事訴訟法第500條第1、2項、第502條第1項分別定
      有明文。而再審之訴，雖非不得追加其原因事實，惟如可
      據以提起另一再審之訴者，則仍須受前述不變期間之限制
      。又提起再審之訴，應依民事訴訟法第501條第1項第4款
      表明再審理由，及關於再審理由並遵守不變期間之證據，
      其未表明者無庸命其補正（最高法院60年台抗字第538號
      判例意旨參照）。
    2.查本件原確定判決係於最高法院94年度台上字第2095號裁
      定送達再審原告時確定，即為94年12月13日，有該送達證
      書附卷可稽（見該案卷宗第102頁)。惟再審原告於95年1
      月9日提起本件再審之訴時，僅主張原確定判決有「適用
      法規顯有錯誤」之再審事由，嗣於同年5月24日本院準備
      程序中始行主張另有民事訴訟法第496條第1項第12款「當
      事人發現就同一訴訟標的在前已有確定判決或得使用該判
      決」之再審事由，有準備程序筆錄在卷可稽（見本院卷第
      39頁），揆諸前揭說明，核屬訴之追加，且其追加自原確
      定判決確定之日起，已逾30日法定不變期間，而再審原告
      又從未就該再審事由表明其遵守不變期間之證據，本院亦
      無庸命其補正，則再審原告追加本款以為再審事由，實非
      合法。
    3.況當事人發現就同一訴訟標的在前已有確定判決或得使用
      該判決者，固得依民事訴訟法第496條第1項第12款規定，
      提起再審之訴，惟所謂在前已有確定判決，必須相同當事
      人就同一法律關係而為同一請求，在前已有確定判決者，
      始足當之。若前後兩訴之當事人或為訴訟標的的法律關係
      有所不同，既不受在前確定判決之拘束，自無本款規定之
      適用；又所謂發現，係指在前訴訟程序不知前此已有確定
      判決而現始知悉者而言；所謂得使用該判決，即在前訴訟
      程序，雖知前此已有確定判決，因事實上之障礙而不能利
      用，現始得利用者之謂。查本件再審原告雖主張發現原確
      定判決可以援用請求清償債務確定判決而未予援引，然依
      上開說明，姑不論甲○○、乙○○主張「兩者訴之聲明不
      同，訴訟標的亦不同，即非同一事件」之抗辯是否有理，
      再審原告早在前訴訟程序中，即已屢引請求清償債務確定
      判決（見前訴訟程序第一審卷第103頁第2、3行、第二審
      重上字卷第15頁(三)、第45頁一及背面四），且該請求清償
      債務確定判決及其相關資料，亦早經附於卷內為據（見前
      訴訟程序第一審卷第55 -58頁、第106-113頁、第132-140
      頁），堪認再審原告並非在前訴訟程序不知前此已有確定
      判決而現始知悉，即無所謂「發現」之可言，因而再審原
      告執此再審事由提起本件再審之訴，縱認未有逾期情事，
      亦無本款再審事由適用之餘地，併予敘明。
四、綜上所述，本件再審原告主張原確定判決有民事訴訟法第49
    6條第1項第1款、第12款之再審事由，並提起再審之訴，為
    無理由，應予以駁回。
五、據上論結，本件再審之訴為無理由，依民事訴訟法第505條
    、第449條第1項、第78條，判決如主文。
中    華    民    國    95    年    7     月    11    日
                  民事第四庭
                      審判長法  官  張劍男
                            法  官  游明仁
                            法  官  郭松濤
正本係照原本作成。
如不服本判決，應於收受送達後20日內向本院提出上訴書狀，其
未表明上訴理由者，應於提出上訴後20日內向本院補提理由書狀
（均須按他造當事人之人數附繕本）上訴時應提出委任律師或具
有律師資格之人之委任狀；委任有律師資格者，另應附具律師資
格證書及釋明委任人與受任人有民事訴訟法第466條之一第一項
但書或第二項（詳附註）所定關係之釋明文書影本。
中    華    民    國    95    年    7     月    11    日
                            書記官  方素珍
附註：
民事訴訟法第四百六十六條之一（第一項、第二項）：
對於第二審判決上訴，上訴人應委任律師為訴訟代理人。但上訴
人或其他法定代理人具有律師資格者，不在此限。
上訴人之配偶、三親等內之血親、二親等內之姻親，或上訴人為
法人、中央或地方機關時，其所屬專任人員具有律師資格並經法
院認為適當者，亦得為第三審訴訟代理人。


司法院資訊處製作；財團法人民間司法改革基金會備份。
